【裁判字號】    89,台上,6448
【裁判日期】    891026
【裁判案由】    殺人
【裁判全文】
最高法院刑事判決                              八十九年度台上字第六四四八號
    上  訴  人  甲○○
右上訴人因殺人案件，不服台灣高等法院中華民國八十九年七月二十六日第二審判決
（八十九年度上重訴字第二二號，起訴案號：台灣台北地方法院檢察署八十八年度偵
字第一九五八八號），提起上訴，本院判決如左：
    主  文
上訴駁回。
    理  由
本件原判決認定上訴人甲○○與杜麗珍係男女朋友關係，雙方已論及婚嫁，並訂妥婚
期，惟二人卻常因共同經營之小吃生意需時過長且工作繁瑣、及杜麗珍家屬因婚期對
杜麗珍有所衝煞而再三挑剔上訴人能力不佳等事而發生爭吵，致上訴人對是否能如期
結婚經常產生懷疑，恐懼杜麗珍因此毀婚。嗣於民國八十八年八月十三日下午，上訴
人又在共同經營之小吃店，與杜麗珍因工時過長、束縛過大等因素，發生爭吵，進而
相互巴掌，致杜麗珍含淚離去。上訴人遂認雙方婚事將生變，心生恨意，待杜麗珍離
去不久，即攜帶店內自己所有之水果刀一把（僅有刀刃，未含刀柄）騎車追出，旋於
當日下午九時左右，尋至台北市○○○路○段三九一巷二十弄九號三樓杜麗珍姊姊杜
麗梅居住處，見杜麗珍不願接受解釋，杜麗梅又高聲責罵，遂惱羞成怒，頓萌殺害杜
麗珍之犯意，亮出前揭水果刀刺向杜麗珍，杜麗珍祇得閃躲入房上鎖，上訴人欲搗毀
臥室玻璃進入時，杜麗梅為阻攔暴行，乃徒手環抱阻止上訴人，上訴人遂轉而不滿杜
麗梅從中作梗，基於普通傷害之犯意，持水果刀砍向杜麗梅，致杜麗梅受有兩手臂撕
裂傷併肌腱斷裂，右手第一、第二間隔伸部肌腱四根斷裂，左手第一、第二間隔伸部
肌腱二根斷裂、屈腕橈肌斷裂，左耳中部齊耳斷裂併外耳裂傷等傷害（傷害部分未據
告訴）。待杜麗梅因不堪傷痛放手時，上訴人即強行敲毀玻璃（毀損部分未據告訴）
，直趨進入杜麗珍房間，明知以水果刀揮刺人之肺部、頸部，足以導致死亡，仍接續
前揭殺人之犯意，朝杜麗珍肺部、胸部、頸部、腹部等處亂砍二十一刀，致杜麗珍受
到(1)刺創七處：鎖骨間及左鎖骨上方之三處刺創，創口長二‧二公分，其中二處被
骨擋住，最上右一處由上向左下後方刺入左胸腔，路徑長估計八至九公分，造成左側
血胸一○○○西西（內出血）左側胸壁乳房外上一處，縱行略向右，深及肌肉，未
入胸腔，創口長二‧○公分右側胸壁乳房外下一處，向後向右水平刺入，切斷第十
根肋骨，進入左側胸腔，創口二‧二公分，路徑長估計三公分胸部中線左乳房右下
方一處橫行刺創，刺入胸骨下方軟組織，橫隔，進入肝臟一公分，長二公分，造成少
量腹腔出血腹部肚臍右下方一條橫行刺創，刺至腹壁腹膜處，(2)切（割）創八條，
引起大量外出血：前頸部橫行九公分、左頸部縱行一‧八公分、前胸左斜五公分、右
側胸近腰處斜行二‧五公分、右前臂近肘處橫行二公分、左手背拇指四公分、左手拇
指底三公分、左背部近腰斜行四公分；(3)淺劃傷六道：分佈左下頷、後頸部、左上臂
、左前臂等部位，最長九‧五公分等傷害，倒臥於床。杜麗梅見狀，急欲打電話報警
，上訴人即衝出房間將電話線切斷（毀損部分未據告訴），杜麗梅旋到陽台呼救，上
訴人見闖下大禍，砍殺杜麗珍之刀具已不知去向，乃取出隨身攜帶之折疊刀，刺創自
己頸部、腹部自殺未果，且因杜麗梅已經報警呼救，為求自保，竟將房門上鎖，與警
方對峙，任令杜麗珍大量失血而不顧，迨優勢警力衝入，方將杜麗珍送醫急救，並扣
得前揭水果刀、折疊刀各一把。惟杜麗珍仍因遭受多處切割創、刺創，導致失血性休
克死亡等情。係以上開事實業據上訴人坦承因與杜麗珍發生爭執，而持刀砍殺杜麗珍
，致杜麗珍死亡不諱。而被害人杜麗珍因遭上訴人砍殺，有如事實欄所載多處銳器切
割創及刺創，造成出血性休克死亡，亦據台灣台北地方法院檢察署檢察官督同法醫師
相驗及解剖屍體屬實，有勘驗筆錄、相驗屍體證明書、驗斷書、法務部法醫研究所
法醫所醫鑑字第○九一二號鑑定書、命案現場圖、採證之血跡樣本、現場照片附卷，
及無柄水果刀一把扣案足憑。按頸部、胸部、腹部均屬人體之要害部位，上訴人竟持
銳利之水果刀，揮砍被害人杜麗珍此等部位，多達二十一刀，足見其用力之猛、殺意
之堅，其有殺人之故意甚明。且杜麗梅係為攔阻上訴人繼續持刀追入房內砍殺被害人
杜麗珍，而雙手環抱上訴人，反遭上訴人揮刀砍傷，杜麗梅所受傷害乃上訴人持刀砍
傷所致。又依證人杜麗梅、杜麗娟、杜佩銀及台北市政府警察局信義分局刑事組小隊
長杜治平之證言，足證扣案無柄水果刀為上訴人所有，且係上訴人由小吃店內攜至案
發現場，攜往之時即無刀柄，該無柄水果刀自始即為上訴人持用。再扣案無柄水果刀
之刀刃呈小鋸齒狀，上訴人既空手握刃，依其用力刺殺之情況，雙手自是受傷不輕，
故上訴人雙手多處撕裂傷併肌腱斷裂，應係空手握刃刺殺杜麗珍所致。上訴人所辯該
無柄水果刀非其所有，係杜麗梅先行持刀攻擊伊，伊為求自保握住刀刃，與杜麗梅發
生拉扯，致刀刃、刀柄斷裂為二，刀柄在杜麗梅手上，刀刃在伊手上，上訴人因而多
處撕裂傷併肌腱斷裂云云，不足採信，分別詳予說明、指駁。上訴人殺人犯行堪以認
定。核其所為係犯刑法第二百七十一條第一項之殺人罪。因而撤銷第一審此部分判決
，改判適用刑法第二百七十一條第一項、第三十七條第一項、第三十八條第一項第二
款，審酌上訴人與被害人杜麗珍為男女朋友，已擇定八十八年九月十三日訂婚，同年
十月二十一日結婚，竟因些許口角，即持刀相向。於殺被害人杜麗珍後，雖有自殺之
舉，但仍不願將被害人送醫救治，復與警方對峙長達一小時，及其品行、教育程度等
一切情狀，量處無期徒刑，並褫奪公權終身。扣案無柄水果刀一把係上訴人所有，供
犯罪所用之物，併依法宣告沒收。經核於法並無違誤。上訴意旨略以：(一)扣案無柄水
果刀並非上訴人攜至現場，而係上訴人進入客廳後，杜麗梅持以威脅及傷害上訴人，
上訴人奪刀時，該水果刀斷裂為二，上訴人雙手多處撕裂傷係向杜麗梅奪刀時所造成
，原判決採證違法，理由亦屬矛盾。(二)原審於審判期日，未將扣案之無柄水果刀提示
命上訴人辯論，有應於審判期日調查之證據未予調查之違背法令云云。然查：審判期
日之訴訟程序專以審判筆錄為證，刑事訴訟法第四十七條定有明文。原審已於審判期
日將扣案之無柄水果刀一把提示命上訴人辯論，有審判筆錄可憑，上訴意旨執以指摘
原判決有應於審判期日調查之證據未予調查之違法，尚有誤會。其餘上訴意旨所指各
節，原判決亦於理由內詳為說明，猶執陳詞，飾卸刑責，任意指摘原判決不當，非有
理由，應予駁回。
據上論結，應依刑事訴訟法第三百九十六條第一項，判決如主文。
中      華      民      國    八十九    年      十      月    二十六    日
                              最高法院刑事第三庭
                                  審判長法官  陳  錫  奎
                                        法官  洪  清  江
                                        法官  吳  昆  仁
                                        法官  李  伯  道
                                        法官  陳  世  雄
      右正本證明與原本無異
                                              書  記  官
中      華      民      國    八十九    年      十      月    三十一    日


司法院資訊處製作；財團法人民間司法改革基金會備份。
